【裁判字號】    88,訴,2275
【裁判日期】    890804
【裁判案由】    偽造文書
【裁判全文】
臺灣臺中地方法院刑事判決                         八十八年度訴字第二二七五?
    公  訴  人  台灣台中地方法院檢察署檢察官
    被      告  丁○○
右列被告因偽造文書案件，經檢察官提起公訴（八十八年度偵字第二一九六三號），
本院判決如左：
    主  文
丁○○行使偽造私文書，足以生損害於他人，處有期徒刑貳年。
    事  實
一、丁○○係育英與聖林補習班之員工，與補習班之實際負責人丙○○係叔姪關係，
    其基於意圖為自己不法之所有，於民國（下同）八十七年七月間至八十八年九月
    十四日間某日，利用其辦理補習班事務，持有丙○○印章之機會，盜用丙○○之
    印章於空白之二張取款憑條上，再於八十八年九月十四日某時，利用其代理補習
    班會計、總務之機會，持有丙○○所有台灣中小企業銀行（下稱台中企銀）台中
    分行帳號00000000000號之存摺一本，至台中市○○路二二四號之台
    中企銀台中分行，且將上開盜用印章之取款憑條分別偽填金額新台幣（以下同）
    五百五十萬元及三百五十萬元，而偽造上開取款憑條二紙，足以生損害於丙○○
    ，再據以行使，連同存摺同時向台中企銀台中分行人員領取丙○○之存款，合計
    九百萬元，使銀行承辦人員因之陷於錯誤，誤以為係丙○○同意領取，而依丁○○之指示，將其中領得之五百五十萬元匯入丁○○所有之台中企銀南屯分行帳戶
    000000000000號，另將其中領得之三百五十萬元匯入乙○○所有之
    台中市第三信用合作社（即現改制之三信商業銀行，下稱三信）儲蓄部帳戶七一
    一八之一號，以兌現其持有乙○○開立之支票號碼ＡＡ0000000號，面額
    三百五十萬元之支票一紙。
二、案經丙○○訴由臺灣臺中地方法院檢察署偵查起訴。
    理  由
一、訊據被告丁○○對右揭時地持取款憑條領取九百萬款項，又取款憑條上之金額係
    其填載之事實均坦白不諱，惟矢口否認有何詐欺或偽造文書之犯行，辯稱：伊未
    盜用丙○○之印章，丙○○之印章是他保管的，丙○○從來沒有將印章交給伊去
    辦事情；取款憑條是伊爺爺乙○○向我們借款六百萬，開該二張蓋妥丙○○印章
    之取款憑條交予伊母親；並表示在補習班有錢時，伊隨時可以去提領，另乙○○
    並交給我母親一張面額三百五十萬元之支票，用以支付裝潢費用云云。惟查：
（一）被告右揭盜用印章，偽造取款憑條以詐領取款之行使偽造私文書及詐欺犯行，
      業據告訴人丙○○指訴歷歷，復據被告對取款憑條上之金額為其所書寫，又其
      有持取款憑條領款之事實亦不否認，並有台中企銀台中分行函附之上開取款憑
      條及匯款單影本二紙、乙○○開立之支票票號ＡＡ0000000號之支票影
      本一紙及台中企銀台中分行戶名丙○○之存摺存提明細一份在卷可佐，足証被
      告確有行使上開取款憑條並領取丙○○款項之事；再查，系爭印章平日由丙○○保管，惟有時會委託被告至銀行蓋用印章或辦理事務等情，亦據告訴人丙○○指訴在卷，復據証人補習班會計甲○○証述：若支票存款金額不足時，銀行
      會通知將丙○○戶頭的錢，轉入支票帳戶，然後再通知我們補蓋章，但伊忘了
      拿印章去補蓋的人是總務的人或被告等語，再參以被告自八十七年八月間起至
      八十八年年間止，其於補習班原任職總務，亦為証人甲○○証述在卷，衡情其
      職務上應有受託拿取丙○○印鑑之機會，是告訴人丙○○指訴係遭被告盜用印
      章等情，尚非無據；再查，九百萬之數額並非少數，被告既係獲經祖父乙○○
      之授意提領，其於提領本件二筆款項之際，何以竟未先告知乙○○或丙○○，
      且查，本件被告提領款項時，其已非補習班之總務，原已不負責款項提領，被
      告本件提領款項，係乘其當日下午代理休假之補習班會計甲○○之會計兼代理
      總務工作，而掌管丙○○台中企銀台中分行之存摺之際，始予提領等情，亦據
      証人甲○○証述在卷，衡情倘被告確經乙○○同意提領，其何須趁代理工作之
      際始予提領，顯見告訴人丙○○之指訴應堪採信。被告未經告訴人同意，即予
      盜用印章，並偽填取款憑條之金額，再據之提領丙○○之存摺款項，其具為自
      己不法之所有，顯係詐領存款甚明。
（二）又查，本件被告領款之取款憑條係被告書寫金額等情，亦據被告於本院坦承不
      諱，然被告竟於偵訊竟供稱，係乙○○將蓋好印章及金額之提款單交其持有云
      云（八十八年十月七日偵訊），其就取款憑條上之金額係其所填載之事，於事
      發尚未逾一月，記憶猶新之偵訊時，竟為虛偽之陳述，顯見其於偵訊已有卸責
      之意；再查，被告就取款憑條係爺爺乙○○或其母親傅戊○○所交付等情，於
      偵訊及本院辯稱不一，其於偵訊辯稱：係其爺爺乙○○拿這二張提款單（即系
      爭取款憑條），上面已蓋好印章及金額，交給我，同時交了一張三百五十萬元
      之支票給我媽，當時爺爺告訴我，只要帳戶內有足額，我就可以提領云云（八
      十八年十月七日偵訊偵卷第八頁正面及十月十四日、十月二十二日親筆所書答
      辯狀偵卷第十二、三十四頁），至本院始改口辯稱：取款憑條是爺爺乙○○交
      給我媽，我媽再交給我使用云云（八十八年十二月二十一日本院筆錄），並辯
      稱：是八十七年左右我母親在家中客廳交付給伊的云云（八十八年四月二十五
      日本院筆錄），而証人傅戊○○於本院則証稱：支票係八十七年一月就交給伊
      云云（八十九年五月十九日本院筆錄），則究係乙○○交付被告，或係被告之
      母傅戊○○交付被告，被告供述前後不一，又對支票係何時交付予傅戊○○，
      被告所述亦與傅戊○○所述不一，均有可疑，顯見被告與傅戊○○所述有部分
      不實。
（三）再查，被告對取得取款憑條之原因辯稱：上開取款憑條上之印章，並非伊所盜
      用；上開蓋妥印章之取款憑條二紙係祖父乙○○於八十七年八月間交付其母傅
      戊○○，因乙○○以被告房地向銀行借貸六百萬元，故交付上開二紙取款憑條
      予傅戊○○；伊母親再於八十七年間將二紙取款憑條交予伊，並囑託補習班有
      錢時，即可前往領取云云，並據証人傅戊○○則証稱：二紙取款憑條係於八十
      七年八月間，在家中客廳交給被告，是八十七年七、八月間乙○○交給我的；
      八十七年一月就交給我一張乙○○三信的票；伊是將票及取款單同時交給被告
      云云（八十九年五月十九日本院筆錄），惟：
    １被告確曾於八十七年七月底向銀行借貸六百萬元，惟其中二百萬係以現金提領
      ，另三百五十萬係借予乙○○使用，經提領後轉匯入丙○○三信帳戶，乙○○
      並因之交予被告持有一紙票號ＡＡ0000000號，面額三百五十萬元之支
      票，該紙支票即被告持以於八十八年九月十四日所兌現之支票等情，亦據証人
      乙○○供述在卷，並有上開票號ＡＡ0000000號之支票影本一紙及被告
      台中企銀南屯分行之存摺明細一份，且有臺中企銀函附之丁○○帳戶八十七年
      八月一日面額三百五十萬元之匯款單影本及取款憑條各一紙可佐，是証人乙○○聲稱之借款數額為三百五十萬元，與其交付而經被告於八十八年九月十四日
      兌現之票號ＡＡ0000000號支票面額相符，是証人乙○○所述顯非無據
      。
    ２倘上開六百萬確係乙○○借得，實無須於八十七年七月三十一日及八月一日分
      提二筆款項，再倘乙○○係向被告借款六百萬元，並交付蓋妥丙○○印鑑之取
      款憑條，則衡情証人乙○○開立一紙取款憑條已足，實無須開立二紙取款憑條
      ，且於取款憑條上未載明提款金額。
    ３且查，丙○○台中企銀之帳戶，於八十七年九、十月間，其經常餘額逾七百萬
      至九百萬元，亦有告訴人丙○○於八十九年五月十九日庭呈之台中企銀丙○○
      帳戶之存提明細可佐，倘乙○○確有向被告表明上開取款憑條於丙○○之帳戶
      有餘額即可提領，何以被告於八十七年九、十月間未前往提領？又倘乙○○確
      有如被告所述，向被告借款六百萬元，而非乙○○所指稱之三百五十萬元，且
      取款憑條是為支付上開還款而先行交付被告，則被告於領款時，何以其中一紙
      取款憑條載明之數額係五百五十萬，而與借款數額六百萬元並不相符？
    ４又証人乙○○曾開立面額三百五十萬元之支票交付被告之母傅戊○○持有，亦
      為証人乙○○、傅戊○○所是認，又查，乙○○之三信帳戶，於八十七年五月
      之前，經常餘額均逾三百五十萬元，有乙○○於八十九年五月十九日庭呈之三
      信帳戶存提往來明細一份可佐，該支票如係証人傅戊○○所述，係於八十七年
      一月初所支付，則被告持有該支票後，何以不持以兌現？又倘如被告偵訊所述
      ，該支票係乙○○為支付裝潢費用而於八十七年七月間借款時所交付，則乙○○既已向被告借款，顯見需用款項，豈可能再同意贈予高達三百五十萬元之裝
      潢費用？且乙○○既係於同時以支票支付裝潢費用，何不同時以支票支付六百
      萬元之借款，何須交付二紙丙○○之空白面額之取款憑條以交被告之母傅戊○○持有，亦與常情不符。
    ５末查，被告雖再辯稱上開六百萬元之貸款利息，均係乙○○、丙○○每月開列
      支票支付，足証乙○○確有借用六百萬元云云，查該六百萬元之貸款利息，自
      八十七年八月起，每月約四萬三千餘元至四萬餘元，有丁○○台中企銀南屯分
      行帳戶存帳明細（附於偵卷第二一至二五頁）上載之「放息」支出可佐，又乙○○確有每月以乙○○或丙○○支票支付利息之事，惟其初自八十七年九月間
      至八十八年二月間以支票支付利息之金額每月為三萬二千元，尚不足以支付六
      百萬之每月利息扣款約四萬三千餘元等情，亦有乙○○提出之支票付款明細、
      各該支票正反面影本（証人乙○○八十九年五月十九日庭呈附於本院卷），及
      丁○○台中企銀南屯分行帳戶存摺存提明細（附於偵卷第二一至二五頁）可佐
      ，是依乙○○每月以支票支付部分利息之情形觀之，尚難認乙○○借用金額高
      達六百萬元，而非三百五十萬元。
    ６再參以被告於提領本件二筆款項之際，竟未先行告知丙○○及乙○○，又係趁
      補習班會計休假，代理會計及總務工作之際，前往提領，在在均與常情相違，
      是綜上所述，被告所辯及証人傅戊○○所証稱，渠等有借款予乙○○六百萬元
      供補習班使用、乙○○所簽發之三百五十萬元支票用途及乙○○交付已蓋章填
      妥金額之取款憑條等情，均與事實不符，而非可採，應以証人乙○○所證述之
      內容與事實相符，較堪採信。是事證明確，被告右揭犯行堪予認定。
二、核被告所為，係犯刑法第三百三十九條第一項詐欺取財罪、第二百十六條、第二
    百十條行使偽造私文書罪之罪。被告於時間空間緊密連接下，先後盜用印章於二
    紙取款憑條，再先後偽填二紙取款憑條之金額，及先後以偽造之二紙取款憑條提
    領現金之行為，均分別係屬接續犯。又被告前揭盜用印章之低度行為，為其偽造
    取款憑條之私文書之高度行為所吸收，又其偽造取款憑條之私文書之低度行為，
    亦為行使取款憑條之高度行為所吸收，均不另論罪。被告所犯上開詐欺取財罪及
    行使偽造私文書二罪間，有方法結果之牽連關係，爰依牽連犯從一重之行使偽造
    私文書罪處斷。爰審酌被告年僅二十六歲，年輕識淺，又其與告訴人間係屬親叔
    侄，再本件詐領存款之標的，係其親叔叔所有，且被告詐領款項之金額雖高達九
    百萬元，惟其中三百五十萬元係支付其原合法取得之支票，故被告實際獲取之不
    法利益應為五百五十萬元，其獲取之不法利益金額雖高，然再考被告為本件犯行
    之動機，實與家族間金錢分配之利益密不可分，暨其犯後態度等一切情狀，從輕
    量處如主文所示之刑。
三、被告所盜用印章後於取款憑條，上開盜用印章所蓋印之印文，並非偽造，尚與刑
    法第二百十九條沒收之規定不合，公訴人誤以為應宣告沒收，所認顯係有誤，附
    此敘明；另被告偽造之取款憑條，經行使交予銀行持有，已係銀行所有之物，並
    非被告所有之物，亦與刑法之沒收規定未合，自不予宣告沒收，併此敘明。
據上論斷，應依刑事訴訟法第二百九十九條第一項前段，刑法第三百三十九條第一項
、第二百十六條、第二百十條，第五十五條、罰金罰鍰提高標準條例第一條前段，判
決如主文。
本案經檢察官高永棟到庭執行職務。
中      華      民      國    八十九    年      八      月      四      日
                                    臺灣臺中地方法院刑事第一庭
                                        法  官    黃  家  慧
右正本證明與原本無異。
如不服本判決，應於判決送達後十日內向本院提出上訴狀，上訴於臺灣高等法院臺中
分院( 須附繕本 )。
                                        書記官
中      華      民      國    八十九    年      八      月      四      日
法條
刑法第二百十六條
行使第二百十條至第二百十五條之文書者，依偽造、變造文書或登載不實事項或使登
載不實事項之規定處斷。
刑法第二百十條
偽造、變造私文書，足以生損害於公眾或他人者，處五年以下有期徒刑。
刑法第三百三十九條第一項
意圖為自己或第三人不法之所有，以詐術使人將本人或第三人之物交付者
，處五年以下有期徒刑、拘役或科或併科一千元以下罰金。


司法院資訊處製作；財團法人民間司法改革基金會備份。
